臺灣高等法院民事判決　　　　　　　　99年度重家上字第37號
上　訴　人　蔡政達
　　　　　　蔡松蒼
被　上訴人　蔡育真
　　　　　　蔡幸真
兼上二人共同
送達代收人　蔡佩君
兼上三人共同
訴訟代理人　蔡芫瑀原名蔡岱樺.
上列當事人間回復繼承權等事件，上訴人對於中華民國99年10月
22日臺灣臺北地方法院97年度重家訴字第30號第一審判決提起上
訴，本院不經言詞辯論，判決如下：
    主  文
原判決（除確定部分外）廢棄，移送台灣台南地方法院。
    事  實
一、按「因不動產之物權或其分割或經界涉訟者，專屬不動產所
    在地之法院管轄。」、「因遺產之繼承、分割、特留分或因
    遺贈或其他因死亡而生效力之行為涉訟者，得由繼承開始時
    被繼承人住所地之法院管轄。」，民事訴訟法第10條第1項
    、第18條第1項分別定有明文。前者為專屬管轄之規定，後
    者為特別審判籍管轄之規定。又法律採取專屬管轄之理由，
    係因不動產為重要財產，權利關係較為複雜，利害關係人亦
    多，由不動產所在地法院管轄，易於調查不動產之現狀，收
    審判迅速之效，是以提起分割遺產之訴，遺產中含有不動產
    時，對該不動產部分之分割，仍應適用民事訴訟法第10條第
    1項之專屬管轄規定，而非適用同法第18條之特別審判籍管
    轄規定。本院暨所屬法院70年度法律座談會民事類第23號問
    題研討結果、司法院70年9月4日（70）廳民一字第649號函
    參照（見本院卷第2宗第80、81頁）。次按「本件上訴人聲
    明求為確認抵押權（下稱系爭抵押權）及所擔保之債權不存
    在，被上訴人應將系爭抵押權登記塗銷之判決。其既請求確
    認系爭抵押權不存在，自係因不動產之物權涉訟，而應專屬
    不動產所在地之台灣板橋地方法院管轄。至請求確認債權不
    存在及塗銷抵押權登記部分，因與確認抵押權不存在部分係
    基於同一原因事實，自不宜割裂由不同之法院管轄。」、「
    因不動產之物權涉訟者，專屬不動產所在地之法院管轄……
    。本件上訴人聲明求為確認上訴人就座落屏東縣東港鎮○街
    段一八○之二地號，地目建，權利範圍一萬分之三一四之土
    地及其上建物，建號一五九四號，即門牌屏東縣東港鎮○○
    路二九七號之本國式鋼筋混凝土造十二層樓房中之地面層及
    二、三層之房屋，權利範圍全部之所有權存在。被上訴人應
    將其就前開土地及建物之所有權登記塗銷之判決。其既請求
    確認所有權存在，自係因不動產之物權涉訟，而應專屬不動
    產所在地之臺灣屏東地方法院管轄。至請求塗銷所有權登記
    部分，因與確認所有權存在部分，係基於同一原因事實，自
    不宜割裂由不同之法院管轄。」，最高法院85年度台上字第
    296號、87年度台上字第788號裁判要旨參照（見本院卷第2
    宗第69、78、79頁）。
二、經查，本件被上訴人以兩造及訴外人蔡旺甫（已於民國91年
    2月27日死亡）之被繼承人蔡懷興於民國87年11月16日過世
    ，遺有如附表所示不動產（下稱系爭不動產），本應由兩造
    及蔡旺甫共同繼承，上訴人所提蔡懷興於81年9月10日書立
    經認證之自書遺囑（下稱系爭自書遺囑），非屬真正，乃上
    訴人與蔡旺甫竟據該自書遺囑，於88年7月28日將系爭不動
    產以應繼分各3分之1辦理繼承遺產分割登記（下稱88年7月
    28日之繼承登記），而排除其等繼承權。爰依公證法第101
    條規定，請求確認系爭自書遺囑無效，及依民法第1146條規
    定之繼承回復請求權，請求上訴人塗銷88年7月28日之繼承
    登記，並依民法第1164條規定請求分割遺產即系爭不動產等
    語（見本院卷第1宗第102頁反面）。原審判命上訴人應塗銷
    88年7月28日之繼承登記，及准予分割系爭不動產，按原判
    決附表二之比例分配兩造，並駁回被上訴人其餘之訴（即確
    認系爭自書遺囑無效部分），被上訴人就其敗訴部分，未提
    起上訴，已告確定。上訴人則就其敗訴部分，全部提起上訴
    。而關於被上訴人請求分割系爭不動產部分，固屬因遺產之
    分割而涉訟，依前揭民事訴訟法第18條第1項規定，得由繼
    承開始時被繼承人蔡懷興住所地（台北市○○街56巷2號）
    法院即台灣台北地方法院管轄，惟因系爭不動產均坐落台南
    縣官田鄉，依前揭民事訴訟法第10條第1項規定，該不動產
    因分割涉訟，專屬不動產所在地之台灣台南地方法院管轄，
    揆諸前開說明，被上訴人請求分割遺產部分，仍應適用民事
    訴訟法第10條第1項之專屬管轄規定，而非適用同法第18條
    第1項之規定。至於被上訴人請求上訴人塗銷88年7月28日之
    繼承登記部分，因與分割遺產部分，係基於同一原因事實，
    自不宜割裂由不同之法院管轄，亦應歸由系爭不動產所在地
    之台灣台南地方法院專屬管轄。
三、按第二審法院不得以第一審法院無管轄權而廢棄原判決。但
    違背專屬管轄之規定者，不在此限。因第一審法院無管轄權
    而廢棄原判決者，應以判決將該事件移送於管轄法院。民事
    訴訟法第452條第1、2項分別定有明文。又第二審法院所為
    上開判決，得不經言詞辯論為之，復為民事訴訟法第453條
    所明定。承前所述，被上訴人請求上訴人塗銷88年7月28日
    之繼承登記部分，及請求分割遺產部分，專屬系爭不動產所
    在地之台灣台南地方法院管轄，原法院誤認有管轄權而為本
    案判決（除確定部分外），自係違背專屬管轄之規定，上訴
    意旨雖未指摘及此，惟原判決既有不當，依上開規定，本院
    乃不經言詞辯論，將原判決（除確定部分外）予以廢棄，移
    送於管轄法院即台灣台南地方法院重行審理，以符法制。爰
    判決如主文。
中    華    民    國   100    年    6     月    22    日
                  民事第十七庭
                      審判長法  官  藍文祥
                            法  官  吳燁山
                            法  官  張競文
正本係照原本作成。
如不服本判決，應於收受送達後20日內向本院提出上訴書狀，其
未表明上訴理由者，應於提出上訴後20日內向本院補提理由書狀
（均須按他造當事人之人數附繕本）上訴時應提出委任律師或具
有律師資格之人之委任狀；委任有律師資格者，另應附具律師資
格證書及釋明委任人與受任人有民事訴訟法第466條之1第1項但
書或第2項（詳附註）所定關係之釋明文書影本。如委任律師提
起上訴者，應一併繳納上訴審裁判費。
中    華    民    國   100    年    6     月    22    日
                             書記官  章大富
附註：
民事訴訟法第466條之1（第1項、第2項）：
對於第二審判決上訴，上訴人應委任律師為訴訟代理人。但上訴
人或其他法定代理人具有律師資格者，不在此限。
上訴人之配偶、三親等內之血親、二親等內之姻親，或上訴人為
法人、中央或地方機關時，其所屬專任人員具有律師資格並經法
院認為適當者，亦得為第三審訴訟代理人。
┌─────────────────────────┐
│附      表                                        │
├─────────────┬───┬────┬──┤
│土      地      地      號│蔡懷興│上訴人辦│面積│
│                          │之持分│理繼承登│(㎡)│
│                          │      │記之持分│    │
├─────────────┼───┼────┼──┤
│台南縣官田鄉○鎮段307之1  │1/2   │各1/6   │138 │
├─────────────┼───┼────┼──┤
│台南縣官田鄉○鎮段307之2  │1/2   │各1/6   │236 │
├─────────────┼───┼────┼──┤
│台南縣官田鄉○鎮段307之3  │全部  │各1/3   │1908│
├─────────────┼───┼────┼──┤
│台南縣官田鄉○鎮段307之5  │全部  │各1/3   │1299│
├─────────────┼───┼────┼──┤
│台南縣官田鄉○鎮段307之7  │全部  │各1/3   │165 │
├─────────────┼───┼────┼──┤
│台南縣官田鄉○鎮段168之2  │1/2   │各1/6   │78  │
├─────────────┼───┼────┼──┤
│台南縣官田鄉○鎮段349     │1/12  │各1/36  │587 │
├─────────────┼───┼────┼──┤
│台南縣官田鄉○鎮段376之9  │1/2   │各1/6   │1   │
├─────────────┼───┼────┼──┤
│台南縣官田鄉○鎮段376之30 │1/2   │各1/6   │5   │
└─────────────┴───┴────┴──┘